臺灣高等法院臺南分院民事判決
110年度上字第216號
上  訴  人  財政部國有財產署

法定代理人  曾國基  
訴訟代理人  李玉敏  
複代理人    吳碧娟律師
參  加  人  陳道任  

訴訟代理人  江凱芫律師
被上訴人    姚佳雙  
訴訟代理人  王坤英  
上列當事人間請求確認通行權存在事件，上訴人對於中華民國11
0年7月9日臺灣嘉義地方法院第一審判決（110年度訴字第17號）
，提起上訴，被上訴人並為訴之減縮，本院於111年10月20日言
詞辯論終結，判決如下：
    主  文
原判決主文第一項關於確認通行權存在、命上訴人應容忍通行地
鋪設柏油道路或水泥路面及不得禁止或妨害通行之訴部分，暨該
部分訴訟費用負擔之裁判均廢棄。
上廢棄部分，被上訴人在第一審之訴駁回。
廢棄部分，第一、二審訴訟費用由被上訴人負擔。
    事實及理由
一、按於第二審為訴之變更或追加，非經他造同意，不得為之，
    但減縮應受判決事項之聲明者，不在此限，民事訴訟法第25
    5條第1項第3款、第446條第1項定有明文。被上訴人於原審
    聲明第一、二項請求：「㈠確認被上訴人就中華民國所有，
    上訴人所管理之嘉義市○區○路○段000○0○000○000地號土地（
    下稱系爭000之0、000之000地號土地）如附圖編號A、B所示
    之土地，面積分別為16平方公尺、42平方公尺之範圍內有通
    行權存在，並請求上訴人應拆除或遷移影響通行範圍之圍籬
    及樹木。㈡上訴人應容忍被上訴人在前項供通行之土地上鋪
    設柏油道路或水泥路面及設置電線、水管、瓦斯管、電信等
    管線，並不得為禁止或妨害被上訴人通行及設置上開管線之
    行為。」，嗣於本院審理時，減縮起訴聲明為：「㈠確認被
    上訴人就就中華民國所有，上訴人所管理之系爭000之0、00
    0之000地號土地，如原審判決附圖編號A、B所示面積分別為
    16平方公尺、42平方公尺範圍內之土地，有通行權存在。㈡
    上訴人應容忍被上訴人在前開供通行之土地上鋪設柏油道路
    或水泥路面以供通行，不得為任何禁止或妨害被上訴人通行
    之行為。」（見本院卷二第266頁），核屬減縮應受判決事
    項之聲明，於法並無不合，應予准許。
二、被上訴人主張：伊於民國（下同）109年11月24日因拍賣取
    得坐落嘉義市○區○路○段000○00地號土地（下稱000之00地號
    土地）及其上同段0000建號門牌號碼為嘉義市○○街0號之建
    物（下稱○○街0號建物）之所有權，000之00地號土地與上訴
    人管理之系爭000之0、000之000地號土地相鄰，而000之00
    地號土地為袋地，並無適宜之對外聯絡，需通行系爭000之0
    、000之000地號如附圖編號A、B所示，面積分別為16、42平
    方公尺之土地，始能與吳鳳南路連接，因上訴人反對伊通行
    ，致000之00地號土地無法為通常使用，爰依民法第787條第
    1項之規定，求為判決：㈠確認伊就中華民國所有，上訴人所
    管理之系爭000之0、000之000地號土地如附圖編號A、B所示
    之土地，面積分別為16平方公尺、42平方公尺之範圍內有通
    行權存在，並請求上訴人應拆除或遷移影響通行範圍之圍籬
    及樹木。㈡上訴人應容忍伊在前項供通行之土地上鋪設柏油
    道路或水泥路面及設置電線、水管、瓦斯管、電信等管線，
    並不得為禁止或妨害伊通行及設置上開管線之行為。㈢上訴
    人不應以系爭000之0、000之000地號土地有與第三人訂有國
    有耕地租賃契約，而依耕地三七五減租條例第17條第2項規
    定「經依法編定或變更為非耕地使用逕而終止租約時，出租
    人應給予承租人補償」而以因地上實際通行使用人為伊，要
    求伊應負責補償承租人。㈣伊依國有非公用土地提供袋地通
    行作業要點第9點規定，依申請當年之申報地價年息百分之5
    繳納通行償金予上訴人，上訴人並應同意伊分期50年給付。
    ㈤上訴人應自110年5月7日至依嘉院傑110執全新字第41號執
    行命令內容履行交由伊通行為止之日止，賠償伊每月3萬元
    相當於租金之損害，不足月則依日數比率計算（原審就關於
    確認通行權存在、命上訴人應容忍通行地鋪設柏油道路或水
    泥路面及不得禁止或妨害通行之訴部分，為上訴人敗訴之判
    決，上訴人就上開敗訴部分，聲明不服，提起上訴；被上訴
    人就敗訴中命上訴人容忍通行地設置電線、水管、瓦斯管、
    電信等管線及通行償金數額、分期給付部分，雖曾於本院提
    起附帶上訴，然嗣已撤回附帶上訴，業已確定，不在本院審
    理範圍）。答辯聲明：上訴駁回。並減縮原審起訴聲明：確
    認被上訴人就系爭000之0、000之000地號土地，如原審判決
    附圖編號A、B所示面積分別為16平方公尺、42平方公尺範圍
    內之土地，有通行權存在；上訴人應容忍被上訴人在前開供
    通行之土地上鋪設柏油道路或水泥路面以供通行，不得為任
    何禁止或妨害被上訴人通行之行為。
三、上訴人則以：原000之00地號土地，於74年1月29日分割出原
    836之74地號土地，原836之74地號土地於74年2月12日再分
    割出836之75地號土地，分割前000之00地號土地北臨吳鳳南
    路，並非袋地，嗣000之00地號土地因分割及拍賣，始形成
    袋地狀態，且分割前000之00地號土地上建物，亦係以836之
    74、836之75地號前之巷道指定建築線，亦已預留法定空地
    及保留地供通行，故有民法第789條第1項之適用，應通行原
    000之00地號土地同筆土地分割出之土地等語，資為抗辯。
    並上訴聲明：㈠原判決主文第一項關於確認通行權存在、命
    上訴人應容忍通行地鋪設柏油道路或水泥路面及不得禁止或
    妨害通行之訴部分，及該部分訴訟費用負擔之裁判均廢棄。
    ㈡上開廢棄部分，被上訴人在第一審之訴駁回。
四、參加人陳述：○○街0號建物之建築線，係指定分割前之000之
    00號土地西側與○○街00巷經界線相連接之位置，故被上訴人
    應往南經由836之74、836之75地號土地對外聯絡通行等語。
五、兩造不爭執之事項：
  ㈠原嘉義市○○路段000地號土地，於63年10月17日分割出同段83
    6之46至836之48；於67年1月27日分割出同段836之61至836
    之68；於69年10月14日分割出同段836之69至836之71；於71
    年12月10日分割出同段000之00地號土地；000之00地號土地
    ，於74年1月29日分割出同段836之74地號土地；836之74地
    號土地，於74年2月12日分割出同段836之75地號土地。000
    之00、836之74、836之75地號土地之面積分別為218、191、
    136平方公尺（見原審卷第79至87頁、第145至151頁、本院
    卷一第459至483頁）。
  ㈡000之00地號土地及其上同段0000建號即門牌號碼嘉義市○○街
    0號建物（即系爭4號建物）原為參加人陳道任所有，於109
    年12月11日，以拍賣為原因，移轉登記為被上訴人姚佳雙所
    有（見原審卷第79、227頁）。
  ㈢000之00地號土地西側，由北往南之836之74、836之75、475
    之191、475之190地號土地，836之74地號土地上建有同段68
    05建號即門牌號碼嘉義市○區○○街0號建物，上開房地及836
    之75地號土地於95年6月27日經訴外人高英美拍定取得，又
    於95年10月19日以買賣為原因，移轉所有權登記予訴外人鍾
    黃秋桂，嗣於101年6月11日以買賣為原因移轉所有權予訴外
    人何淑青，再於102年2月21日以信託為原因，移轉所有權登
    記予訴外人張宏全，又於103年1月28日以塗銷信託為原因，
    移轉所有權登記為何淑青所有至今，高英美、鍾黃秋桂、何
    淑青與訴外人陳道宗間均為借名登記關係，該房地現亦由陳
    道宗占有使用。475之191、475之190地號土地，均為中國民
    國所有（見原審卷第81至87頁、第111至123頁、第228至229
    頁）。
  ㈣○○街0號建物與○○街0號建物坐落在分割前之下路頭段000之00
    號，73年5月間一同向嘉義市政府申請建造執照，依嘉義市
    政府提供「73-540號使用執照配置圖」，當時係指定000之0
    0號土地（嗣後分割出836之74、836之75號兩筆土地）西側
    與○○街00巷經界線相連接之位置作為建築線（見原審卷第17
    1至175頁）。
  ㈤000之00地號土地東側，由南向北之同段000之0、000之000地
    號土地（分割自000之0地號土地），面積分別為750、60平
    方公尺，均為中華民國所有，上訴人管理（下稱系爭供役地
    ）。上訴人與陳道任、陳道暉就系爭供役地簽訂有(90)國耕
    租字第GZ0000000000號國有耕地租賃契約書（見原審卷第67
    至77頁）。
  ㈥依本院110年11月12日勘驗筆錄之記載，000之00地號土地周
    圍情形如下（見本院卷一第299至301頁）：
  ⒈由○○街00巷往宮廟（836之74地號土地）往000之00地號土地
    ：○○街00巷為私設巷道，不含水溝之寬度約4米。○○街00巷
    面對宮廟入口左側第一間房屋門牌號碼為嘉義市○區○○街00
    巷0號，坐落於836之6地號土地。面對嘉義市○區○○街00巷0
    號房屋右側為宮廟前之空地，空地再往前走有7個階梯，均
    在836之75地號土地上，宮廟則是在836之74地號土地上，○○
    街0號位於面對宮廟前方左側，為二樓半之建物；宮廟為一
    樓平房磚造未辦保存登記建物，據現場人陳道宗稱現祀奉玄
    天上帝，由其出資興建至少已經存在20年以上，宮廟與○○街
    0號中間有一個寬度約48公分的入口，進入其内有一個放置
    雜物的空間，旁邊有烤漆浪板大致上沿著836之74地號與000
    之00地號土地地界圍起，無法由836之74通行至000之00地號
    ，且○○街0號建物後側緊鄰鄰屋（二樓連棟透天厝吳鳳南路1
    88巷），亦無法通行。
  ⒉由大業街經勞保局嘉義辦事處車庫往000之00地號土地：勞保
    局475之190地號上之空地，後方鄰接000之0地號，目前作為
    車庫使用，車庫寬度約3.18公尺、建物後方與右側之水泥空
    心磚牆之高度約為2.33公尺，空心磚牆後方圍有鐵皮浪板，
    高度超過空心磚牆，車庫最後方有放置2個水塔。
  ⒊由吳鳳南路經系爭供役地往000之00地號土地：
    由○○○路000號電鐵門內為參加人承租之系爭000之0、000之0
    00地號土地，與鄰地之地界均用鐵皮浪板圍住，內有養雞、
    種植果樹、雞蛋花等植栽。由系爭000之0、000之000地號土
    地觀察系爭4號建物為二層加強磚造建物，樓頂有加蓋鴿舍
    ，東北側有鐵皮造平房，參加人陳道任現場稱不知道鐵皮平
    房為何用，以前就存在了。因系爭000之0、000之000地號土
    地有鐵皮浪板遮蔽，無法實際測量宮廟後方與系爭建物寬度
    ，僅能以目測約3至4米寬。
  ⒋系爭4號建物東北側為鐵皮鋼造平房，現為富林水果超市使用
    ，北側、西北側均為二樓半連棟透天厝（門牌號碼為○○○路0
    00巷00至00號），○○○路000巷00號轉角連接至○○街00巷，均
    無對外通行道路。
  ㈦依嘉義地院109年度司執字第25283號之109年7月24日查封筆
    錄記載，000之00地號土地及系爭4號建物之原所有權人陳道
    任陳稱：「目前房屋自用，但出入必須經過000之0地號（國
    有地）至吳鳳南路，我們是該國有地三七五租約之承租人，
    因是耕地所以不能鋪設水泥，000之00地號有種植一、二顆
    果樹」。嘉義地院執行處人員於110年1月4日會同姚佳雙、
    陳道任及警方人員前往實施點交，陳道任陳稱：「屋內已清
    空，其餘留下之物品均不要，但通往標的物之土地為我向國
    有財產署所承租，我有請教律師，告知我土地不再（在）拍
    定範圍，我有權不開門讓拍定人通行」、「原本標的物就不
    是從這一筆土地出入通行至吳鳳南路，都是從○○街0號出入
    ，但○○街0號已圍起來，無法通行，我們才改從前方土地通
    行」，被上訴人姚佳雙嗣撤回點交之聲請（見嘉義地院109
    年度司執字第25283號電子卷第99至100頁、第386至387頁）
    。
  ㈧依上訴人之規定，系爭000之0、000之000地號土地通行範圍
    依原審附圖3.5米計算，應一次收取自110年12月起至160年1
    1月止之50年使用償金（管線需提供口徑及長度後另外計算
    ），依109年度申報地價計算，共計為270萬7,950元（000之
    0地號土地部分為74萬7,000元、000之000地號土地部分為19
    6萬0,950元，得分期繳納）；依嘉義市地政事務所111年9月
    19日土地複丈成果圖（本院卷二第261頁）3米計算，一次收
    取50年之使用償金（管線需提供口徑及長度後另外計算），
    依111年度申報地價計算，共計為274萬0,150元（000之0地
    號土地部分為65萬3,650元、000之000地號土地部分為208萬
    6,500元）（見本院卷一第397頁，本院卷二第333頁）。
六、兩造爭執之事項：
  ㈠本件確認通行權存在事件，有無民法第789條規定之適用？
  ㈡000之00地號土地應以通行系爭000之0、000之000地號土地至
    吳鳳南路，或通行836之74、836之75地號土地至○○街00巷，
    何者為適當之聯絡方式？若認應通行系爭000之0、000之000
    地號土地，路寬以3.5米或3米為適當？
  ㈢被上訴人依民法第787條之規定，請求確認其所有000之00地
    號土地對系爭000之0、000之000地號土地於原審判決附圖編
    號A、B所示範圍內之土地有通行權存在，上訴人應容忍被上
    訴人在前開供通行之土地上鋪設柏油道路或水泥路面，不得
    為任何禁止或妨害被上訴人通行之行為，有無理由？
七、得心證之理由：
  ㈠按因土地一部之讓與或分割，而與公路無適宜之聯絡，致不
    能為通常使用者，土地所有人因至公路，僅得通行受讓人或
    讓與人或他分割人之所有地，民法第789條第1項前段定有明
    文。又前開通行權之限制，旨在因土地一部之讓與或分割；
    或數宗土地同屬於一人所有，而讓與其一部（包括其中一宗
    或數宗或一宗之一部分）或同時分別讓與數人，致生不通公
    路之土地，係當事人任意行為所造成，應自行負擔後果，不
    得令無關之鄰地所有人負容忍通行之義務。故凡因土地一部
    之讓與或分割，致有不通公路之土地者，不通公路土地之所
    有人，因至公路，僅得通行受讓人或讓與人或他分割人之所
    有地，且不因各讓與或分割關係之土地所有人再變動而受影
    響。
  ㈡查，000之00地號土地及其上同段0000建號即○○街0號建物，
    與最近之公路即吳鳳南路、大業街間均不相鄰，其東北側為
    鐵皮鋼造平房（富林水果超市），北側及西北側為二樓半連
    棟透天厝（門牌號碼嘉義市○區○○○路000巷00○00號），○○○
    路000巷00號轉角連接至○○街00巷，均無對外通行道路，東
    側、南側均有鄰地所圍之烤漆鐵皮浪板，人員無法抵達，亦
    不能對外通行（見兩造不爭執之事項㈥、㈦），堪認000之00
    地號土地現況確屬袋地，並無與公路有適宜之聯絡。
  ㈢被上訴人雖主張：伊經強制執行拍定而受讓000之00地號土地之袋地，該讓與行為並非原土地所有權人之任意行為，不受民法第789條第1項前段之限制乙節，為上訴人所否認。經查：⑴原嘉義市○○路段000地號土地，於63年10月17日分割出同段836之46至836之48；於67年1月27日分割出同段836之61至836之68；於69年10月14日分割出同段836之69至836之71；於71年12月10日分割出同段000之00地號土地；000之00地號土地，於74年1月29日分割出同段836之74地號土地；836之74地號土地，於74年2月12日分割出同段836之75地號土地。000之00、836之74、836之75地號土地之面積分別為218、191、136平方公尺。可知000之00地號土地，與系爭836之74、836之75地號土地，均分割自原嘉義市○○路段000地號土地而來（見兩造不爭執之事項㈠），000之00地號土地係因分割形成袋地，堪可認定。換言之，000之00地號土地於分割前，與同段836、836之74至76、836之46至48地號土地，均同屬於原836地號土地，而可直接通行吳鳳南路，嗣於71年12月10日自原836地號土地分割出原000之00地號土地，始生與公路無適宜之聯絡，致不能為通常使用之結果，依依民法第789條第1項之規定，被上訴人僅得擇取同屬原嘉義市○○路段000地號土地範圍內之同段836、836之74至76、836之46至48地號土地，以至吳鳳南路，不得對上訴人主張民法第787條之通行權。⑵又000之00地號土地及其上同段0000建號即○○街0號建物原為參加人陳道任所有，被上訴人於109年12月11日，以拍賣為原因登記為所有權人（見兩造不爭執之事項㈡）。且被上訴人於取得000之00號土地前，即已知該土地無適宜之聯絡，為被上訴人所不否認（見原審卷第59頁），則上訴人對於000之00地號土地對外不能與公路有適宜聯絡之情形，當為其所預見，而得事先為合理之解決至明。是以，000之00地號土地先因分割成為袋地，且分割原因並未見係因法院判決、強制執行、國家徵收等非任意性因素，自亦為其等所能預見，或本得事先安排。嗣他人依強制執行程序取得該袋地，該執行程序並非造成土地為袋地之原因。故被上訴人如欲通行至公路，依上開說明，僅得依民法第789條之規定，擇取同屬原○○路段000地號土地範圍內之同段836、836之74至76、836之46至48地號土地，對外連接道路，且不因部分被上訴人係因事後繼受000之00地號土地，並未參與形成袋地之分割過程，而得解免不受民法第789條第1項前段規定之拘束。準此，被上訴人主張對系爭000之0、000之000地號土地有通行權，難認可採。
  ㈣上訴人雖抗辯：○○街0號建物申請建築執照時，係指定分割前
    000之00地號土地西側與○○街00巷經界線相連接之位置，作
    為建築線，自應由○○街00巷通行乙節。惟查，訴外人陳道宗
    、曾文炎於73年5月間就○○街0、0號建物一同申請建築執照
    時，雖係指定分割前000之00地號土地西側與○○街00巷經界
    線相連接之位置，作為建築線（見兩造不爭執之事項㈣），
    並有使用執照配置圖可稽（見原審卷第173至175頁）。然○○
    街00巷係私人所有之私設通路（見兩造不爭執之事項㈥⒈），
    並非依法編定之現有巷道或具公用地役關係之既成道路，既
    非屬於已成公眾通行之既成巷道，若未得土地所有權人同意
    ，始得通行使用，自然非可供000之00地號土地通行使用；
    且通往○○街00巷之土地，為○○街0、0號建物留設之法定空地
    ，亦有前開使用執照配置圖可稽，依建築法第11條之規定，
    不得重複使用，作為防火間隔使用，非供公眾通行之用，亦
    不適為通行之用。又○○街0號東側有一宮廟，為未辦保存登
    記磚造建物，中間有一個寬度約48公分的入口，進入其内有
    一個放置雜物的空間，旁邊有烤漆浪板大致上沿著836之74
    地號土地與000之00地號土地地界圍起，無法由836之74地號
    土地通行至000之00地號土地（見兩造不爭執之事項㈥⒈），
    事實上縱未以鐵皮浪板圍起，其依序為836之74地號土地放
    置雜物之空間、宮廟與○○街0號建物間之空隙、宮廟前空間
    、階梯、宮廟前空地，通往○○街00巷，並非尋常之道路路線
    ，不能認此路線可供000之00地號土地為通常之使用。是上
    訴人前開抗辯，應不足採。
  ㈤依上，000之00地號土地，與系爭836之74、836之75地號土地
    ，均係分割自原下頭路段836地號土地，且於71年12月10日
    因分割而與公路無適宜之聯絡，致不能為通常使用，依民法
    第789條第1項前段規定，自僅得通行同段836地號土地至吳
    鳳南路。是被上訴人依民法第787條第1項規定，請求確認其
    所有000之00地號土地對系爭000之0、000之000地號土地於
    原審判決附圖編號A、B所示範圍內之土地有通行權存在，自
    屬無據；而被上訴人請求上訴人應容忍被上訴人在前開供通
    行之土地上鋪設柏油道路或水泥路面，不得為任何禁止或妨
    害被上訴人通行之行為，同係以其就系爭000之0、000之000
    地號土地之通行權存在為前提，被上訴人既不得對上訴人主
    張通行系爭000之0、000之000地號土地，其為上開請求，同
    屬無據。
八、綜上所述，被上訴人依民法第787條第1項之規定，請求㈠確
    認被上訴人就系爭000之0、000之000地號土地，如原審判決
    附圖編號A、B所示面積分別為16平方公尺、42平方公尺範圍
    內之土地，有通行權存在；㈡上訴人應容忍被上訴人在前開
    供通行之土地上鋪設柏油道路或水泥路面以供通行，不得為
    任何禁止或妨害被上訴人通行之行為，均屬無據，不應准許
    。從而，原審判決就上開不應准許部分，為上訴人敗訴之判
    決，自有未洽。上訴意旨指摘原判決此部分不當，求予廢棄
    改判，為有理由，應由本院予以廢棄，改判如主文第2項所
    示。
九、本件事證已臻明確，兩造其餘之攻擊或防禦方法及所用之證
    據，認均不足以影響本判決之結果，爰不逐一論列，併此敘
    明。
十、據上論結，本件上訴為有理由，依民事訴訟法第450條、第7
    8條，判決如主文。
中　　華　　民　　國　　111 　年　　11　　月　　10　　日
                  民事第三庭    審判長法  官  吳森豐

                                      法  官  蔡孟珊

                                      法  官  郭貞秀
上為正本係照原本作成。
被上訴人如不服本判決，應於收受送達後20日內向本院提出上訴
書狀，其未表明上訴理由者，應於提出上訴後20日內向本院補提
出理由書狀（均須按他造當事人之人數附繕本）上訴時應提出委
任律師或具有律師資格之人之委任狀；委任有律師資格者，另應
附具律師資格證書及釋明委任人與受任人有民事訴訟法第466條
之1第1項但書或第2項（詳附註）所定關係之釋明文書影本。如
委任律師提起上訴者，應一併繳納上訴審裁判費。
上訴人不得上訴。
中　　華　　民　　國　　111 　年　　11　　月　　10　　日

                                      書記官  蘇玟心

【附註】
民事訴訟法第466條之1：
⑴對於第二審判決上訴，上訴人應委任律師為訴訟代理人。但上
  訴人或其法定代理人具有律師資格者，不在此限。
⑵上訴人之配偶、三親等內之血親、二親等內之姻親，或上訴人
  為法人、中央或地方機關時，其所屬專任人員具有律師資格並
  經法院認為適當者，亦得為第三審訴訟代理人。
民事訴訟法第466條之2第1項：
上訴人無資力委任訴訟代理人者，得依訴訟救助之規定，聲請第
三審法院為之選任律師為其訴訟代理人。